【裁判字號】    97,訴,332
【裁判日期】    990908
【裁判案由】    增減土地租金
【裁判全文】
臺灣苗栗地方法院民事判決               97年度訴字第332號
原      告  辰○○
            巳○○
            午○○
共      同
訴訟代理人  溫瑞鳳律師
複  代理人  未○○
被      告  丑○○○
            子○○
            卯○○
            寅○○
            癸○○
            辛○○
兼上六人共
同訴訟代理  壬○○
人
被      告  庚○○
            戊○○
兼上二人共
同訴訟代理  己○○
人
被      告  乙○○○○
            甲○○
            丁○○
兼上三人共
同訴訟代理  丙○○
人
上列當事人間請求增減土地租金等事件，本院於民國99年8 月25
日言詞辯論終結，判決如下：
    主  文
被告丑○○○、壬○○、子○○、卯○○、寅○○、辛○○、癸○○承租原告所有坐落苗栗縣苑裡鎮○○段三二五、三二五之一
地號土地、面積一○六○點一二平方公尺之租金，應自民國九十
七年七月三十日起調整為每年蓬萊稻穀壹仟柒佰玖拾柒台斤。
被告丑○○○、壬○○、子○○、卯○○、寅○○、辛○○、癸○○應連帶給付原告蓬萊稻穀伍仟伍佰柒拾肆台斤。
被告庚○○、戊○○、己○○承租原告所有坐落苗栗縣苑裡鎮○○段三二五、三二五之一地號土地、面積七五九點四五平方公尺
之租金，應自民國九十七年七月三十日起調整為每年蓬萊稻穀壹
仟貳佰捌拾柒台斤。
被告庚○○、戊○○、己○○應連帶給付原告蓬萊稻穀肆仟柒佰
肆拾參台斤。
被告乙○○○○、甲○○、丁○○、丙○○承租原告所有坐落苗
栗縣苑裡鎮○○段三二五、三二五之一地號土地、面積七○○點
二八平方公尺之租金，應自民國九十七年七月三十日起調整為每
年蓬萊稻穀壹仟壹佰捌拾柒台斤。
被告乙○○○○、甲○○、丁○○、丙○○應連帶給付原告蓬萊
稻穀肆仟壹佰捌拾壹台斤。
原告其餘之訴駁回。
訴訟費用由被告丑○○○、壬○○、子○○、卯○○、寅○○、
辛○○、癸○○連帶負擔十二分之一，被告庚○○、戊○○、己○○連帶負擔十二分之一，被告乙○○○○、甲○○、丁○○、
丙○○連帶負擔十二分之一，餘由原告負擔。
    事實及理由
壹、程序方面：
一、按訴狀送達後，原告不得將原訴變更或追加他訴，但擴張或
    減縮應受判決事項之聲明、請求之基礎事實同一者或該訴訟
    標的對於數人必須合一確定時，追加其原非當事人之人為當
    事人者，不在此限。民事訴訟法第255 條第1 項第2 款、第
    3 款、第5 款分別定有明文。
二、本件原告起訴時係請求：「(一)被告承租原告所有坐落苗栗縣
    苑裡鎮○○段325 、325 之1 地號土地（下稱系爭325 地號
    、系爭325 之1 地號），面積3,000 平方公尺之租金，應自
    92年6 月13日起調整為每年蓬萊稻穀8,135 台斤。(二)被告承
    租原告所有坐落系爭325 、325 之1 地號土地內，面積3,00
    0 平方公尺之租金，應自96年1 月1 日起調整為每年蓬萊稻
    穀10,169台斤；(三)被告應給付原告蓬萊稻穀40,675台斤，如
    無實物，依時價折付現金；(四)第三項之請求，請准供擔保，
    宣告假執行。」（見本院卷第5 頁）嗣原告並迭於99年1 月
    7 日、99年3 月25日、99年6 月30日具狀變更訴之聲明，後
    於99年7 月6 日當庭修改辯論意旨狀，並以言詞變更聲明為
    ：「(一)被告丑○○○、壬○○、子○○、卯○○、寅○○、
    辛○○、癸○○承租原告所有坐落系爭32 5、325 之1 地號
    土地、面積1,060.12平方公尺之租金，應自92年6 月13日起
    調整為每年蓬萊稻穀3,012 台斤，及自97年8 月1 日起調整
    為每年蓬萊稻穀3,585 台斤；(二)被告丑○○○、壬○○、子
    ○○、卯○○、寅○○、辛○○、癸○○應連帶給付原告蓬
    萊稻穀27,608台斤，如無實物，依時價折付現金；(三)被告己○○、庚○○、戊○○承租原告所有坐落系爭325 、325 之
    1 地號土地、面積759.45平方公尺之租金，應自92年6 月13
    日起調整為每年蓬萊稻穀2,099 台斤，及自97年8 月1 日起
    調整為每年蓬萊稻穀2,498 台斤；(四)被告己○○、庚○○、
    戊○○應連帶給付原告蓬萊稻穀19,239台斤，如無實物，依
    時價折付現金；(五)被告丙○○、邱杜阿妹、甲○○、丁○○承租原告所有坐落系爭325 、325 之1 地號土地內，面積
    700.28平方公尺之租金，應自92年6 月13日起調整為每年蓬
    萊稻穀2,099 台斤，及自97年8 月1 日起調整為每年蓬萊稻
    穀2,498 台斤；(六)被告丙○○、邱杜阿妹、甲○○、丁○○應連帶給付原告蓬萊稻穀19,239台斤，如無實物，依時價
    折付現金。」（見本院卷第387 至388 頁、第39 7頁），核
    均屬擴張或減縮應受判決事項之聲明，且請求之基礎事實同
    一，與前揭規定相符。
三、次查，原告起訴時係以丑○○○、壬○○、邱金爐、己○○
    、丙○○等人為被告，後因邱金爐於起訴前即已死亡，故撤
    回邱金爐部分；且因本件請求調整租金之租賃權係原告前手
    與訴外人邱金爐、范永金、邱金添所訂立，而彼三人現均業
    已逝世，故具狀追加分別繼承該租賃權之庚○○、戊○○、
    子○○、卯○○、寅○○、辛○○、癸○○、邱杜阿妹、
    甲○○、丁○○等人為被告。查本件請求調整租金之租賃權
    ，對上開被告而言既係因繼承而共有，依法即須合一確定，
    是依民事訴訟法第255 條第1 項第5 款規定，原告自得為訴
    之追加，合先敘明。
貳、實體方面：
一、原告主張：按租賃物為不動產者，因其價值之升降，當事人
    得聲請法院增減其租金，城市地方房屋之租金以不超過土地
    及其建築物申報總價年息百分之10為限，且於租用基地建築
    房屋者準用之，民法第442 條前段、土地法第97條第1 項、
    第105 條分別定有明文。查原告所有系爭325 、325 之1 地
    號土地，交通便利、鬧中取靜、環境清幽。使用類別編定為
    甲種建築用地，89年7 月申報地價為每平方公尺新臺幣（下
    同）320 元，96年申報地價為每平方公尺400 元。又原告前
    於鈞院92年苗簡調字第71號已有起訴增減租金在案，此有被
    告92年6 月13日民事答辯狀為證，為此請准分別自92年6 月
    13日及97年8 月1 日起調整租金，並依當時申報地價總額按
    年息百分之10計算，再依蓬萊稻穀每百台斤為1,180 元折計
    ，分別應調整每年租金為如下列訴之聲明第一、三、五項所
    載。另被告等自92年起即未付租金，原告請求該被告應連帶
    給付自92年8 月1 日起至99年間所積欠租金，亦分別如訴之
    聲明第二、四、六項所載，爰依民法第442 條及兩造間租賃
    關係提起本件訴訟。並聲明：(一)被告丑○○○、壬○○、子
    ○○、卯○○、寅○○、辛○○、癸○○承租原告所有坐落
    系爭325 、325 之1 地號土地、面積1,060.12平方公尺之租
    金，應自92年6 月13日起調整為每年蓬萊稻穀3,012 台斤，
    及自97年8 月1 日起調整為每年蓬萊稻穀3,585 台斤；(二)被
    告丑○○○、壬○○、子○○、卯○○、寅○○、辛○○、
    癸○○應連帶給付原告蓬萊稻穀27,608台斤，如無實物，依
    時價折付現金；(三)被告己○○、庚○○、戊○○承租原告所
    有坐落系爭325 、325 之1 地號土地、面積759.45平方公尺
    之租金，應自92年6 月13日起調整為每年蓬萊稻穀2,099 台
    斤，及自97年8 月1 日起調整為每年蓬萊稻穀2,498 台斤；
    (四)被告己○○、庚○○、戊○○應連帶給付原告蓬萊稻穀
    19,239台斤，如無實物，依時價折付現金；(五)被告丙○○、
    邱杜阿妹、甲○○、丁○○承租原告所有坐落系爭325 、
    325 之1 地號土地、面積700.28平方公尺之租金，應自92年
    6 月13日起調整為每年蓬萊稻穀2,099 台斤，及自97年8 月
    1 日起調整為每年蓬萊稻穀2,498 台斤；(六)被告丙○○、邱
    杜阿妹、甲○○、丁○○應連帶給付原告蓬萊稻穀19,239
    台斤，如無實物，依時價折付現金。
二、被告則以：原告請求增加土地租金欠缺社會正當性，系爭32
    5 、325 之1 地號土地客觀環境上，附近3 公里內未有市場
    、金融機構、學校、交通公車站牌、便利商店等，無論食衣
    住行皆極不方便。況空氣污染嚴重，養豬場之豬屎糞便臭味
    瀰漫，人口外移，周圍環境污染嚴重，又處偏僻地方，亦無
    進步設施，比以前更荒涼，更不繁榮。且主觀條件違反憲法
    比例原則，此地非台北市土地齊頭式增值，台北土地如增加
    10倍當符合情理法，而原告於本案之請求則欠缺社會相當性
    。且原告計算被告使用之面積亦有不當，既成道路應予扣除
    ，邱金爐及邱金添之後人使用面積不同，為何租金調整相同
    ，顯不合情理等語。並均聲明：原告之訴駁回。
三、本件經依民事訴訟法第270 條之1 第1 項第3 款規定，整理
    兩造不爭執事項，並協議兩造簡化爭點如下（見本院卷第31
    3 頁）：
（一）兩造不爭執事項：
    1.原告與被告就坐落於苗栗縣苑裡鎮○○段公館仔小段102
      之24地號土地之部分土地（即重劃後系爭325 、325 之1
      地號土地，有卷附土地登記謄本在卷可參【見本院卷第
      317、318頁】）有承租關係。
    2.原告之前手與被告之前手就上開土地於57年租賃情形如卷
      附實測圖（見本院卷第205頁）所示。
    3.被告壬○○、子○○、卯○○、寅○○、癸○○、辛○○
      、丑○○○承租的範圍所應給付之租金自57年至90年，均
      為每年蓬萊稻穀244 台斤。被告己○○、被告庚○○、戊○○承租範圍所應給付租金，自64年至90年，每年為蓬萊
      稻穀325 台斤。
    4.被告己○○、庚○○、戊○○之前手邱金爐過世後，上開
      承租權由被告3 人所繼承。
    5.被告丑○○○、壬○○、子○○、卯○○、寅○○、癸○○、辛○○之前手范永金過世後，上開承租權由被告7 人
      所繼承。
（二）兩造爭執事項：
    1.被告己○○、庚○○、戊○○與原告就系爭325 、325 之
      1 地號土地承租的範圍與面積？
    2.被告丑○○○、壬○○、子○○、卯○○、寅○○、癸○○、辛○○與原告間就系爭325 、325 之1 地號土地承租
      範圍與面積？
    3.被告丙○○、邱杜阿妹、甲○○、丁○○之被繼承人邱
      金添過世後，邱金添與原告間就系爭325 、325 之1 地號
      土地之承租權由何人繼承？該承租之範圍與面積？
    4.原告請求增加租金有無理由？如有，以增加多少租金為合
      理？
四、得心證之理由：
（一）系爭325、325之1地號土地承租權由何人繼承部分：
    1.查坐落於系爭325 、325 之1 地號土地係原告所有，訴外
      人邱金爐、范永金、邱金添於57年間向原告前手承租系爭
      325 、325 之1 地號土地；嗣訴外人邱金爐死亡後，其承
      租權由被告己○○、庚○○、戊○○等人繼承；訴外人范
      永金死亡後，其承租權則由被告丑○○○、壬○○、子○○、卯○○、寅○○、癸○○、辛○○等人繼承；另訴外
      人邱金添過世後，其承租權則由被告丙○○、邱杜阿妹
      、甲○○、丁○○等人繼承事實，業據原告提出土地登記
      謄本、繼承系統表及戶籍謄本（見本院卷第11至14、250
      至270 頁）等附卷為證，經核無誤，亦為原告及被告己○○、庚○○、戊○○、丑○○○、壬○○、子○○、卯○○、寅○○、癸○○、辛○○等所不爭執（見上開不爭執
      事項第1 、4 、5 點），堪信為真實。
    2.至被告丙○○、甲○○、丁○○雖辯以：坐落於系爭325
      、325 之1 地號土地上之房屋，係由被告邱杜阿妹單獨
      繼承，該房屋雖係全家在使用，但房屋稅籍是登記被告邱
      杜阿妹名字，被告丙○○、甲○○、丁○○則均已拋棄
      繼承云云。惟查，訴外人邱金添於90年7 月27日過世後，
      其對原告所有系爭325 、325 之1 地號土地之承租權，依
      法由全體繼承人繼承，是除非被告邱杜阿妹以外之繼承
      人均拋棄繼承，或經協議分割遺產將該承租權分配與被告
      邱杜阿妹一人單獨取得，否則該承租權仍應由邱金添之
      全體繼承人共同繼承。茲被告雖提出拋棄繼承同意書、遺
      產分割協議書及房屋稅繳款書（見本院卷第356 至358 頁
      ）等件為證，然據該拋棄繼承同意書、遺產分割協議書內
      容可知，被告丙○○、甲○○、丁○○係將門牌號碼為「
      苗栗縣苑裡鎮玉田里9 鄰123 號」房屋，登記予被告邱杜
      阿妹所有，而上開文書內容並未提及前開承租權應由何
      人繼承乙節，自難僅依該文書，即認承租權係由被告邱杜
      阿妹單獨繼承；況且，本院於99年1 月7 日準備程序時
      ，質之被告丙○○，關於「本件承租範圍是否是為被告丙○○1 人向原告承租？」，其當庭乃陳稱：「我的父親是
      邱金添，我祖父（即邱進仔）過世後，我父親三兄弟繼承
      ，我父親過世後，該承租權就由我母親（即被告邱杜阿
      妹）、我姐姐（即被告丁○○）、我哥哥（即被告甲○○
      ）及我4 個人繼承。」等語（見本院卷第176 頁），復於
      99年2 月12日民事答辯狀中表示：「三被告丙○○部分非
      1 人繼承，『是由4 位繼承人』在使用。... 被告丙○○
      部分係由母親1 人單獨使用，『4 位繼承人承租面積』非
      原告99年1 月7 日準備書739.19平方公尺... 」等語明確
      （見本院卷第227 頁）；而被告丙○○前開所述，亦與本
      院依職權調查結果，其未向法院聲請拋棄繼承或限定繼承
      等情相符，有卷附民事查詢單（見本院卷第323 頁）在卷
      可稽，足見被告丙○○、甲○○、丁○○辯稱係由被告邱
      杜阿妹單獨繼承上開承租權云云，顯非可採。
（二）兩造就系爭325 、325 之1 地號土地，約定承租範圍、面
      積及原租金數額部分：
    1.按稱租賃者，謂當事人約定，一方以物租與他方使用收益
      ，他方支付租金之契約。民法第421 條第1 項定有明文。
      準此，租賃契約乃係諾成契約及不要式契約，不得以未訂
      立書面即謂該契約未成立，且如租賃契約已成立生效，則
      就契約約定承租範圍、面積、租金及租期等，均有拘束雙
      方當事人之效力，除事後經雙方合意更改或聲請法院增減
      租金外，不得任意變更原租賃契約之內容，要屬當然。查
      本件原告主張，其與被告壬○○、子○○、卯○○、寅○○、癸○○、辛○○、丑○○○間，就系爭325 、325 之
      1 地號土地所承租的範圍應如卷附實測圖所示「范永金、
      0.1093甲」部分；與被告己○○、庚○○、戊○○間，就
      上開土地所承租範圍則如實測圖所示「邱金爐、0.0738甲
      」部分；另與被告丙○○、邱杜阿妹、甲○○、丁○○
      間，就上開土地承租範圍則如實測圖所示「邱金添、0.07
      22甲」部分等情，業據其提出該實測圖、歷年租金收取明
      細（見本院卷第328 至348 頁）影本為證，經核無誤；且
      原告之前手與被告之前手就系爭325 、325 之1 地號土地
      於57年租賃情形如卷附實測圖（見本院卷第205 頁）所示
      乙節，亦為兩造所不爭執（見上開不爭執事項第2 點）；
      又如前所述，兩造間租賃契約係分別繼承其等之前手而來
      ，揆諸前開說明，如嗣後租賃範圍及面積未經兩造合意變
      更，則自應以該實測圖所示為準。
    2.又查，卷附實測圖係原告前以被告丑○○○、訴外人邱金
      爐、邱金添等人為被告，提起本院92年度苗簡字第303 號
      請求增減土地租金事件，於訴訟程序中由本件被告壬○○
      （按：斯時為被告丑○○○訴訟代理人）於92年9 月30日
      所庭呈，並陳稱：「該張實測圖是當時和地主訂立三七五
      租約時，所繪製的書面」等語；被告己○○（按：為訴外
      人邱金爐訴訟代理人）隨即亦補述：「陳述同壬○○。我
      一年要交給地主325 台斤的蓬萊米，我們雙方同意以交租
      當日的穀價換算成現金交給地主。」等語（見本院92年度
      苗簡字第303 號第57頁）；嗣於前案92年10月22日勘驗現
      場時，被告壬○○、訴外人邱金爐等亦均同意依照實測圖
      位置、面積調整租金，有勘驗筆錄附卷可佐（見本院92年
      度苗簡字第303 號第74頁）。而被告丙○○於前案92年11
      月14日言詞辯論程序時，亦庭呈上開實測圖附卷為證（見
      本院92年度苗簡字第303 號第96頁），顯見原告主張兩造
      承租範圍、面積，係以系爭實測圖為準等語，應為可採。
      再觀之該實測圖所載面積，核與原告提出歷年收租明細，
      其中：(1)「范永金」部分記載「面積（建物地）0.1093甲
      、244 斤」；(2)「邱金爐」部分記載「64年度、建地面積
      （0.0783甲）、計全年租325 斤」；(3)「邱金添」部分則
      記載「建地面積0.0722甲、合計每年租谷261 斤」等情（
      見本院卷第340 至342 頁）相符；亦與訴外人邱金爐、被
      告丑○○○於前案所提收據記載租金各為蓬萊稻穀325 台
      斤、244 台斤之數量一致（見本院92年度苗簡字第303 號
      第32、95頁），則由上開資料足以推知，兩造就系爭325
      、325 之1 地號土地，約定承租範圍、面積及原租金數額
      應各如附表一所示。
    3.至被告等雖辯稱其等承租範圍及面積應以98年6 月2 日苗
      栗通霄地政事務所土地複丈成果圖（見本院卷第124 頁）
      所示云云。惟查，上該複丈成果圖係本院至現場履勘，指
      示地政人員就被告目前使用系爭325 、325 之1 地號土地
      面積、建物坐落範圍、空地等，測繪並標示於複丈成果圖
      上，此有勘驗筆錄（見本院卷第85、86頁）足參；惟同前
      所述，租賃契約所約定承租範圍、面積，除經雙方合意更
      改外，應受其拘束，從而，自應以卷附實測圖所記載租賃
      範圍為準，是被告辯稱承租範圍應以複丈成果圖所示云云
      ，自不足採。又被告丙○○另辯以其承租範圍最小，為何
      租金每年蓬萊稻穀261 台斤云云。惟查，原告提出歷年收
      租明細表記載被告應繳納租金，核與訴外人邱金爐、被告
      丑○○○於前案所提收據記載租金之數量一致，其面積亦
      與實測圖所載相符，故堪認該明細表內容，應屬可信。而
      觀之該明細表記載（見本院卷第346 頁）可知，原告收取
      租金多寡，並非以承租面積作為唯一計算基準，故被告此
      部分所辯，自難採信。
    4.至被告壬○○、丑○○○另辯以：被告丑○○○實際使用
      面積與原告主張不同，因土地面積內含有范永寬使用部分
      云云，惟依原告提出歷年租金收取明細（見本院卷第283
      頁）可知，原訴外人范永寬承租部分，自55年起即由訴外
      人范永金負擔；再參之被告丑○○○於前案提出收據記載
      租金為蓬萊稻穀244 台斤，核與該明細表所載「64年度起
      、建物地0.1093甲、租谷244 斤」相符（見本院卷第289
      頁），顯見被告前手即訴外人范永寬於64年時承租範圍確
      如實測圖所示面積0.1093甲，故被告前開所辯，亦不足採
      。
（三）請求調整租金部分：
    1.按租賃物為不動產者，因其價值之昇降，當事人得聲請法
      院增減其租金。但其租賃定有期限者，不在此限，民法第
      442 條定有明文。又民法第442 條所謂價值之昇降，係指
      租賃物本身之價值，於租賃契約成立後有昇降者而言（最
      高法院26年滬上字第4 號判例要旨參照）。查，本件原告
      與被告壬○○、子○○、卯○○、寅○○、癸○○、辛○○、丑○○○承租的範圍，所約定給付之租金自57年即為
      每年蓬萊稻穀244 台斤；原告與被告己○○、庚○○、戊○○承租範圍所應給付租金，則自64年即為每年蓬萊稻穀
      325 台斤；原告與被告丙○○、邱杜阿妹、甲○○、丁○○承租範圍應給付之租金，則自64年起即為每年蓬萊稻
      穀261 台斤，且迄今均未曾調整等節，已如前述，並有歷
      年租金收取明細在卷可稽；然系爭325 、325 之1 地號土
      地於66年10月間，每平方公尺之土地公告現值僅為60元，
      迄於97年間土地公告現值則漲為2,500 元，已調高約41.7
      倍（計算式：2,500 ÷60＝41.7），此有卷附之土地登記
      謄本、地價第二類謄本在卷可稽（見本院卷第12至14頁、
      第412 頁）。是從系爭325 、32 5之1 地號土地地價之波
      動情形情觀之，上開2 筆土地之價值顯有增加甚明，且兩
      造間之租賃契約均為不定期租賃，亦為兩造所不爭執（見
      本院卷第159 頁），而兩造間每平方公尺每月租金僅分別
      約2.7159元、5.0497元及4.398 元【計算式：244 台斤×
      11.8元÷（0.1093甲×9699.17 ）≒2.7159；325 台斤×
      11.8元÷（0.0783甲×9699.17 ）≒5.0497；261 台斤×
      11.8元÷（0.0722甲×9699.17 ）≒4.398 】，顯已過低
      而失公平，故原告主張依民法第442 條法律規定，請求調
      漲土地租金，核屬有據，應予准許。
    2.次按城市地方房屋之租金，以不超過土地及建築改良物申
      報總價額年息百分之10為限；第97條、第99條及第101 條
      之規定，於租用基地建築房屋均準用之；土地法第97條第
      1 項、第105 條分別定有明文。又基地租金之數額，除以
      基地申報地價為基礎外，尚須斟酌基地之位置、工商業繁
      榮之程度、承租人利用基地之經濟價值及所受利益等項，
      並與鄰地租金相比較，以為決定，並非必達申報總地價年
      息百分之10最高額，最高法院著有68年台上字第3071號判
      例，可資參照。查系爭325 、325 之1 地號土地使用地類
      別為「甲種建築用地」，且96年1 月當期申報地價每平方
      公尺均為400 元，迄至98年間均未調高，有土地登記謄本
      及地價第2 類謄本在卷可稽（見本院卷第11、12、210 、
      211 頁）。復參酌系爭325 、325 之1 地號土地乃屬鄉村
      偏遠地區，工商業並不發達，從苗140 線轉進6 公尺寬產
      業道路始能到達上開土地，且土地四周僅有稻田、住家、
      農舍，而無其他工商房屋等情，亦據本院履勘現場查明屬
      實，有勘驗筆錄、現場照片4 張（見本院卷第11 8、120
      至121 頁）足證；又被告就系爭325 、325 之1 地號土地
      ，僅作為住家搭蓋磚造平房使用，土地利用價值較低，此
      亦有現場照片7 張（見本院卷第89至90頁）可佐，本院審
      酌系爭325 、325 之1 地號土地之申報地價、基地之位置
      、工商繁榮程度及承租人利用基地之經濟價值後，認系爭
      325 、325 之1 地號土地之租金以96年1 月當期申報地價
      400 元計算總價年息百分之5 為適當。準此，原告對被告
      分別租用如附表一所示之土地請求調漲租金，以土地申報
      地價百分之5 計算之租金數額（詳如附表一），為屬有據
      ，應予准許；逾此數額部分請求，則為無理由，應予駁回
      。
    3.次按房屋或土地出租人，依民法第442 條提起增加租金之
      訴，如起訴前之租金並未按原約定租額付清，則法院准許
      增加之判決，得自出租人調整租金之意思表示起算。故起
      訴前未為此項意思表示者，即不得溯及請求調整（最高法
      院48年台上字第521 號判例意旨參照）；又原告起訴請求
      增高租金，既未於起訴前向被告為增高租金之意思表示，
      其情形與本院48年台上字第521 號判例所示，尚屬有間，
      法院如認其訴為有理由，即應判決宣示自原告起訴時起增
      高租金（最高法院73年度第9 次民事庭會議決議要旨參照
      ）。查本件原告雖主張其已於92年苗簡調字第71號（即92
      年苗簡字第303 號）事件中，以起訴狀繕本送達被告為調
      整租金之意思表示，並有被告92年6 月13日民事答辯狀可
      證云云。惟查，原告於92年間係以被告丑○○○、訴外人
      邱金爐、邱金添、林麗英、陳阿葉、黃錦國、邱金蓮等7
      人為被告，起訴請求增減土地租金等事件，並經本院簡易
      庭以92年度苗簡字第303 號分案審理；其後，原告於訴訟
      中發現訴外人邱金添已於90年7 月27日死亡，故再追加被
      告邱杜阿妹、丙○○為被告，惟渠等因商談和解等事宜
      ，故於92年11月14日合意停止訴訟程序，並因停止已逾4
      個月而未聲明續行，該訴訟視為撤回等事實，業經本院依
      職權調閱上開卷證核閱屬實。茲調整租金之訴訟屬於形成
      訴訟，須由出租人向法院提起後始能調整之，而原告於前
      案起訴狀中亦僅表示：請求法院調整系爭325 、325 之1
      地號土地之租金等語（見本院92年度苗簡字第303 號第4
      頁），故原告前請求增減租金之意思表示與起訴之意思實
      難二分，則該訴訟事後既為撤回，原起訴狀中請求調整租
      金之意思表示，亦應視為已不存在。況且，原告係分別與
      被告前手即訴外人范永金、邱金爐、邱金添間有租賃關係
      ，而訴外人范永金（76年7 月20日歿）、邱金添（90年7
      月27日歿）早於前案原告起訴前即已死亡，其等死亡後，
      該承租權則分別由被告丑○○○、壬○○、子○○、卯○○、寅○○、癸○○、辛○○，以及被告丙○○、邱杜阿
      妹、甲○○、丁○○等人所繼承等節，亦已如前述，準
      此，縱認原告92年間要求調整租金之意思表示並未撤回，
      亦均需將意思表示送達上開被告等，始生效力。然實則，
      該起訴狀繕本僅送達訴外人邱金爐及被告丑○○○，此有
      卷附送達證書2 份（見本院92年度苗簡字第303 號第18、
      20頁）可佐。從而，原告主張以92年6 月13日為本件增加
      租金之起算點，核屬無據；揆諸前開最高法院決議意旨，
      應以本件原告起訴時即97年7 月30日（見民事起訴狀收狀
      戳，見本院卷第5 頁）為增加租金之起算點。
（四）請求積欠租金數額部分：
    1.原告另主張被告等自92年起即未再繳交租金，且被告等係
      繼承其前手即訴外人范永金、邱金爐、邱金添之承租權，
      故依兩造間租賃契約，請求被告應連帶給付自92年8 月1
      日起至99年間租金等語。被告則抗辯原告自92年時就沒有
      來收取租金，伊等有將該租金提存到律師事務所，也有發
      函予原告云云，並提出存證信函1 份為證。然查，該存證
      信函內容係：「..本律師受丑○○○、邱金爐、邱杜阿
      妹之委任處理坐落苑裡鎮○○段325 、325 之1 地號土地
      租金事宜：依契約約定每年稻米325 台斤計租金，請於文
      到5 日內到本律師事所... 領取租金... 」等語（見本院
      卷第65頁），惟同前所述，被告丑○○○、壬○○、子○○、卯○○、寅○○、癸○○、辛○○等7 人在租金未調
      整前，應按年給付租金蓬萊稻穀244 台斤，被告己○○、
      庚○○、戊○○則按年給付租金蓬萊稻穀325 台斤，被告
      丙○○、邱杜阿妹、甲○○、丁○○則按年給付租金蓬
      萊稻穀261 台斤，故其等每年租金總額應為蓬萊稻穀830
      台斤，與存證信函所載325 台斤不符。因此，被告縱於92
      年間曾發函予原告請其受領租金云云，然因被告並未按兩
      造約定之租金數額提出給付，自難僅憑該存證信函內容，
      即認被告已依債務本旨履行給付租金義務。又被告既不否
      認自92年時起即未再繳交租金予原告，則原告依兩造間租
      賃契約關係，請求被告應連帶給付自92年8 月1 日起至97
      年7 月29日止（即於租金調整前）如附表二所示「調整前
      應給付租金」，自屬有據。
    2.次按承租人應依約定日期，支付租金；無約定者，依習慣
      ；無約定亦無習慣者，應於租賃期滿時支付之。民法第
      439 條有明定。查原告於本院準備程序時自承：「租金都
      是在2 、3 月份的時候繳交。」等語（見本院卷第398 頁
      ）；復參之被告己○○於前案92年9 月30日言詞辯論程序
      亦陳稱：「地主會在每年的3 月份來收取租金。」等語（
      見本院92年度苗簡字第303 號第58頁），可知兩造應係約
      定於每年3 月份給付租金；從而，原告請求被告應連帶給
      付自97年7 月30日起至99年間依調整後之租金數額給付如
      附表二所示「調整後應給付租金」，亦屬有據。
六、綜上，原告主張調整系爭325 、325 之1 地號土地租金，尚
    屬可採；被告所辯，委無足取。是以，原告請求自起訴後之
    97年7 月30日起調整租金如附表一所示部分，為有理由；又
    被告等既自92年起即未再繳交租金，則原告請求被告應連帶
    給付如附表二所示已到期之租金，於法亦屬有據，應予准許
    ；至原告逾此部分之請求則屬無據，應予駁回。
七、本件事證已臻明確，兩造其餘之主張及舉證，核與判決之結
    果不生影響，爰無庸一一論述，併此敘明。
八、訴訟費用負擔之依據：民事訴訟法第79條、第85條第1 項但
    書、第2 項。
中    華    民    國    99    年    9     月    8     日
                  民事庭審判長法  官  宋 國 鎮
                              法  官  黃 怡 玲
                              法  官  游 欣 怡
以上正本係照原本作成。
如不服本判決，應於送達後20日內向本院提出上訴狀（須附繕本
）。
                              書記官  張 宏 賓
中    華    民    國    99    年    9     月    8     日
附表一：
┌──┬─────────┬────────┬───────┬──────┬───────┐
│編號│承租人            │承租土地及面積  │  原約定租金  │應調整每年租│每年租金（換算│
│    │                  │                │ （蓬萊稻穀） │金（新臺幣）│為蓬萊稻穀）  │
│    │                  │                │              │            │              │
├──┼─────────┼────────┼───────┼──────┼───────┤
│１  │丑○○○、壬○○、│坐落苗栗縣苑裡鎮│244台斤       │21,202元    │1,797台斤     │
│    │子○○、卯○○、范│玉豐段325 、325 │              │計算式：1060│計算式：21,202│
│    │錦源、癸○○、范│之1 地號土地，面│              │.12 ×400 ×│元÷11.8≒1797│
│    │容等7人           │積0.1093甲（即10│              │0.05≒21,202│（小數點以下四│
│    │                  │60.12 平方公尺）│              │（小數點以下│捨五入）      │
│    │                  │                │              │四捨五入）  │              │
├──┼─────────┼────────┼───────┼──────┼───────┤
│２  │己○○、庚○○、邱│坐落苗栗縣苑裡鎮│325台斤       │15,189元    │1,287台斤     │
│    │鴻佳              │玉豐段325 、325 │              │計算式：759.│計算式：15,189│
│    │                  │之1 地號土地，面│              │45×400 ×0.│÷11.8≒1,287 │
│    │                  │積0.00783 甲（即│              │05＝15,189  │（小數點以下四│
│    │                  │759.45平方公尺）│              │            │捨五入）      │
├──┼─────────┼────────┼───────┼──────┼───────┤
│３  │丙○○、邱杜阿妹│坐落苗栗縣苑裡鎮│261台斤       │14,006元    │1,187台斤     │
│    │、甲○○、丁○○  │玉豐段325 、325 │              │計算式：700.│計算式：14,006│
│    │                  │之1 地號土地，面│              │28×400 ×0.│÷11.8≒1,187 │
│    │                  │積0.00722 甲（即│              │05≒ 14,006 │              │
│    │                  │700.28平方公尺）│              │（小數點以下│              │
│    │                  │                │              │四捨五入）  │              │
└──┴─────────┴────────┴───────┴──────┴───────┘
附表二：
┌──┬─────────┬───────┬───────┬───────┐
│編號│承租人            │調整前應給付租│調整後應給付租│總計應付租金  │
│    │                  │金（蓬萊稻穀）│金（蓬萊稻穀）│（蓬萊稻穀）  │
├──┼─────────┼───────┼───────┼───────┤
│１  │丑○○○、壬○○、│1,219台斤     │4,355台斤     │5,574台斤     │
│    │子○○、卯○○、范│計算式：244 台│計算式：1,797 │              │
│    │錦源、癸○○、范│斤×（153/365 │台斤×（155/36│              │
│    │容等7人           │＋4 ＋211/366 │6 ＋2 ，即97年│              │
│    │                  │，即自92年8 月│7 月30日起算至│              │
│    │                  │1 日起算至97年│99年12月31日止│              │
│    │                  │7 月29日止）≒│，共計2 年又15│              │
│    │                  │1,219         │5日）         │              │
│    │                  │              │≒4,355       │              │
│    │                  │              │              │              │
├──┼─────────┼───────┼───────┼───────┤
│２  │己○○、庚○○、邱│1,624台斤     │3,119台斤     │4,743台斤     │
│    │鴻佳              │計算式：325 台│計算式：1,287 │              │
│    │                  │斤×（153/365 │台斤×（155/36│              │
│    │                  │＋4 ＋211/366 │6 ＋2 ，即97年│              │
│    │                  │，即自92年8 月│7 月30日起算至│              │
│    │                  │1 日起算至97年│99年12月31日止│              │
│    │                  │7 月29日止）≒│，共計2 年又15│              │
│    │                  │1,624         │5日）         │              │
│    │                  │              │≒3,119       │              │
├──┼─────────┼───────┼───────┼───────┤
│３  │丙○○、邱杜阿妹│1,304台斤     │2,877台斤     │4,181台斤     │
│    │、甲○○、丁○○  │計算式：261 台│計算式：1,187 │              │
│    │                  │斤×（153/365 │台斤×（155/36│              │
│    │                  │＋4 ＋211/366 │6 ＋2 ，即97年│              │
│    │                  │，即自92年8 月│7 月30日起算至│              │
│    │                  │1 日起算至97年│99年12月31日止│              │
│    │                  │7 月29日止）≒│，共計2 年又  │              │
│    │                  │1,304         │155日）       │              │
│    │                  │              │≒2,877       │              │
│    │                  │              │              │              │
└──┴─────────┴───────┴───────┴───────┘

司法院資訊處製作；財團法人民間司法改革基金會備份。
